【裁判字號】    88,易,2954
【裁判日期】    890229
【裁判案由】    詐欺
【裁判全文】
臺灣臺南地方法院刑事判決                        八十八年度易字第二九五四號
    公  訴  人  臺灣台南地方法院檢察署檢察官
    被      告  丙○○
右列被告因詐欺案件，經檢察官提起公訴 (八十八年度偵緝字第七０三號)，本院判
決如左：
    主  文
丙○○連續意圖為自己不法之所有，以詐術使人將本人之物交付，處有期徒刑壹年貳
月。
    事  實
一、丙○○明知互助會會員之所以以本人名義或可得識別為本人之名義參加互助會，
    係用以承擔互助會會員所應承擔債務及提供個人信用作為履行債務之擔保，並因
    此獲取會首及其他會員之信任關係；又其明知自己經濟狀況已經不佳，並無償債
    能力，若同時參加多會互助會勢必無法繳納會款，詎竟基於意圖為自己不法所有
    之概括犯意，（一）於民國八十六年一月一日，在台南縣新營市，以自己「丙○○」名義，及冒名以「徐筱菁」、「魏麗香」、「楊瓊枝」、「張麗娟」等四個
    無法提供信用擔保及無履行能力之人頭會員名義，參加戊○○擔任會首，會期至
    八十八年七月一日止，會員及會首共計三十一會，每會新台幣（下同）一萬元之
    互助會五會，且於八十六年九月、五月、二月、三月、六月，連續標取自己及各
    該人頭會員之所有會款；並於八十七年四月一日，以自「丙○○」名義，及冒名
    以「張美琴」、「黃惠卿」等二個無法提供信用擔保及無履行能力之人頭會員名
    義，參加戊○○擔任會首，會期至九十年二月一日止，會員及會首共計三十五會
    ，每會一萬元之互助會三會，並於八十七年十一月、七月及八月，連續標取自己
    及各該人頭會員之所有會款，其標得上開二互助會之會款連同利息共約一百四十
    七萬七千元；（二）於八十六年七月一日，在台南縣新營市，以自己「丙○○」
    名義，及冒名以「賴振銘」之無法提供信用擔保及履行能力之人頭會員名義參加
    謝甲○○擔任會首之互助會共三會，會期至八十九年十一月一日止，會員及會首
    共計四十一會，每會一萬元，且於八十六年九月、八十七年三月、五月，連續標
    取自己及該人頭會員之所有會款共約八十六萬八千八百八十元；（三）於八十六
    年三月一日，在台南縣新營市，以自己「丙○○」名義及冒名以無法提供信用擔
    保及履行能力之「林文惠」人頭會員名義參加乙○○擔任會首之互助會共二會，
    會期至八十八年九月一日止，會員及會首共計三十一會，每會一萬元，且於八十
    六年五月、十一月，連續標取自己及該假名會員之所有會款共約二十四萬二千元
    。嗣於八十七年十二月間因自身資力無法週轉而逃匿。造成不知丙○○使用無擔
    保能力人頭會員之其他會員及會首陷於錯誤，於會期中仍陸續依約繳付多筆會款
    ，並於事發後求償無門。
二、案經戊○○、謝甲○○、乙○○訴由台灣台南地方法院檢察署檢察官偵查起訴。
    理  由
一、訊據被告丙○○固坦承於右揭時、地以人頭會員名義，參加告訴人戊○○、甲○○、乙○○為會首之互助會共九會，並於八十七年十一月標取其所參加之最後一
    會之後，八十七年十二月間即逃匿之事實，惟矢口否認有何詐欺之犯行，辯稱伊
    用人頭會員名義參加互助會係依謝甲○○之夫丁○○及告訴人乙○○建議，且伊
    於得標後仍繼續繳納會款，伊無詐欺故意云云。經查：右揭事實，業據告訴人戊○○、謝甲○○及乙○○指訴綦詳，並有會單五紙附卷可稽。而證人丁○○及告
    訴人乙○○於本院調查中亦均陳稱其等不知被告係用假名入會，亦未建議被告以
    人頭名義加入互助會等語（見本院八十九年一月三十一日訊問筆錄），況衡諸常
    情，告訴人身為會首，惟恐會員債信及經濟能力不佳猶不及，豈有建議會員以人
    頭會員名義入會，增加己身不可測之風險之理？又而被告於八十五年間即知其夫
    負有龐大債務，被告之公婆並曾出售土地以償債，惟僅清償部分，被告標得會款
    均用以清償其夫債務等情，為被告於本院調查中所是認，參以被告於標得最後一
    會之會款後，即不再繳交各會會款，並避不見面，致使告訴人求償無門，益徵被
    告於一開始參加告訴人所召集之會時，即已明知自己經濟陷於困難，顯有可能無
    法繼續繳交會款，甚至有於標得會款償債後即隱匿無蹤之意圖。至被告於上開數
    會得標後，固繼續繳納會款，惟告訴人即會首戊○○、謝甲○○及乙○○彼此均
    相識乙情，業據告訴人乙○○陳明，被告若於其中一會得標後，即不再繳納各會
    會款，必為其他會首知悉，被告即再無標得其餘活會之可能，是被告繼續繳納會
    款係為暫時取信於會首及其他會員，此由其全部活會得標後即逃匿乙情亦可得徵
    ，自難以此即謂被告無為自己不法所有之意圖。綜上，被告以利用人頭會員之假
   名加入告訴人所召集互助會之詐術，隱瞞自己之財務狀況以取信會首，實難謂其
    無為自己不法所有之意圖，是被告前開所辯，顯均屬事後卸責之詞，不足採信，
    本件事證明確，被告犯行堪以認定。
二、核被告丙○○所為，係犯刑法第三百三十九條第一項之詐欺罪。其先後多次犯行
    ，時間緊接，犯罪構成要件相同，顯均係基於概括之犯意反覆為之，應依連續犯
    之規定論以一罪並加重其刑。又被告以人頭會員名義加入告訴人戊○○為會首，
    自八十七年四月一日起至九十年二月一日止之互助會部分犯罪事實，雖未據起訴
    ，惟此部分犯罪事實與前開業經起訴之犯罪事實，有連續犯之裁判上一罪關係，
    自在本院審理範圍內，併此敘明。爰審酌被告犯罪之動機、目的、手段、所生損
    害及所得利益達二百餘萬元、經通緝後始到案、犯後猶飾詞狡卸，且迄未與告訴
    人達成和解等一切情狀，量處如主文所示之刑，以資懲儆。
據上論斷，應依刑事訴訟法第二百九十九條第一項前段，刑法第五十六條、第三百三
十九條第一項，罰金罰鍰提高標準條例第一條前段，判決如主文。
中    華    民    國      八十九      年      二      月    二十九    日
                                  臺灣臺南地方法院刑事第三庭
                                          法  官
右正本證明與原本無異。
如不服本判決，應於判決送達後十日內，向本院提出上訴狀。
                                          書記官
中    華    民    國      八十        年              月              日


司法院資訊處製作；財團法人民間司法改革基金會備份。
